【裁判字號】    98,台上,1715
【裁判日期】    980327
【裁判案由】    殺人未遂
【裁判全文】
最高法院刑事判決            九十八年度台上字第一七一五號
上  訴  人  台灣高等法院台南分院檢察署檢察官
上  訴  人
即  被  告  甲○○
上列上訴人等因被告殺人未遂案件，不服台灣高等法院台南分院
中華民國九十五年七月二十六日第二審更審判決（九十五年度上
更(一)字第一九六號，起訴案號：台灣嘉義地方法院檢察署九十年
度偵字《起訴書誤載為偵緝字》第七六二四號），提起上訴，本
院判決如下：
    主  文
原判決撤銷，發回台灣高等法院台南分院。
    理  由
本件原判決認定：被告甲○○原為內政部警政署國道公路警察局
第四警察隊斗南分隊（下稱斗南分隊）警員，且已結婚（已於民
國九十年十一月二十八日離婚），竟不知檢點私行，而與汪玲香
交往，因二人感情進展不順，被告恐為汪玲香疏遠，曾二度寫信
試圖挽回，並警告其他追求者，如橫刀奪愛，將予以殺害。詎被
告駕駛自用小客車於九十年十一月二十一日凌晨零時二十分許，
前往嘉義縣阿里山鄉樂野村米洋七十七號汪玲香與其母汪安碧雲
所經營之米洋小吃部，窺見魏應修適在該處，因認其有意追求汪
玲香，竟醋勁大發，頓萌殺人之犯意，於魏應修步出小吃部時，
被告即持汪玲香所有置於店前櫃檯上之小尖刀一把，奮力朝魏應
修頸部砍殺，嗣因小尖刀掉落，遂再至廚房取出汪玲香所有之菜
刀二把，除朝魏應修眼臉部擲射一把菜刀，致其右側眼臉受傷及
眼鏡損壞外，再以手持之另一把菜刀接續砍殺魏應修之左手、頭
臉上嘴唇等部位。後魏應修因眼鏡損壞，逃往所駕駛之車內換戴
備用眼鏡返回，發現被告持另二把菜刀抵住汪玲香頸部，乃破門
而入，被告仍承續前開犯意，在屋內追殺魏應修，而砍中其下頷
、耳後及身體。魏應修因之受有右側臉頰深部傷口一處約四×二
×二公分，右側眼瞼淺部傷口一處約一×○‧二×○‧二公分，
左側下唇深部傷口十×三×三公分，左右側頸部深部傷口一處十
二×三×一‧五公分，左側耳後開放性傷口一處三×○‧五×○
‧一公分，左側之手、掌背面開放性傷口一處三×二×○‧二公
分，左側腰部開放性傷口五×一×○‧一公分等之傷害。後魏應
修不敵逃出屋外，經友人駕車送醫急救，始倖免於難。被告在犯
罪未被偵查機關發覺前，即向其上級即斗南分隊長徐炳期表示其
有為上揭行為，而向警方自首並接受裁判等情。因而撤銷第一審
之科刑判決，改判論被告以殺人未遂罪，處有期徒刑參年。固非
無見。
惟查：（一）依法應於審判期日調查之證據雖已調查，而其內容
尚未明瞭者，即與未經調查無異，如遽行判決，仍屬應於審判期
日調查之證據而未予調查，不得遽對被告為有利或不利之認定。
又判決雖載理由，但不能憑以斷定其所為論述之根據者，仍屬理
由不備。原判決在理由內說明以：證人汪安玉美於原審上訴審證
述：「我只有跟警察說有殺人事件，沒有說誰殺的，是十二點（
即零時）二十幾分報案的」等語，至警方係證人即警員蔡崇瑾接
獲民眾報案整裝開車趕至現場後，向勤務指揮中心通報，始知悉
被告前揭殺人犯行，則據蔡崇瑾於原審審理時證述甚詳云云。資
為認定：被告於同日凌晨零時三十分在犯罪未被偵查機關發覺前
，即向其上級即斗南分隊長徐炳期表示其有為前揭犯罪行為時，
警方尚不知行為者係何人等情，因認被告符合自首之要件之理由
（原判決第六頁倒數第六行至第七頁倒數第七行）。然依卷內資
料，警員蔡政亨於原審上訴審證稱：我們是零時二十分接獲汪安
碧雲電話報案，說被告殺人及強押汪玲香，我們就發動山警找他
。當時他們連續打三次電話，汪安玉美有打電話叫我們過去，我
是接到汪安碧雲的電話等語（原審上訴審卷第一二五、一二七頁
）。原判決並於理由內引述蔡政亨之上開證詞（原判決第七頁第
四至七行）。其所陳如果不虛，則汪安碧雲既於同日零時二十分
報案，指稱係被告殺人。其報案時間係在原判決所認定之被告於
同日零時三十分許向徐炳期表示其殺人之前，即無刑法自首規定
之適用。究實情如何？攸關法律之適用，即有詳查究明之必要。
原審未予釐清，遽行判決，仍有應於審判期日調查之證據未予調
查之違背法令。（二）原判決在理由內說明以：「被告以外之人
於審判外之陳述，經當事人於審判程序同意作為證據，法院審酌
該言詞陳述或書面陳述作成時之情況，認為適當者，亦得為證據
。當事人、代理人或辯護人於法院調查證據時，知有第一百五十
九條第一項不得為證據之情形，而未於言詞辯論終結前聲明異議
，視為有前項之同意；刑事訴訟法第一百五十九條之五定有明文
。查本件認定事實所引用之證據方法（包括證人之證述及文書等
物證，惟魏應修及汪安碧雲於警詢之證述除外），已經原審審理
時提示被告（原判決誤載為與本案無關之「陳素娥」，應予指正
）及其選任辯護人表示無意見，揆諸前揭說明，可認為同意作為
證據。而本院審酌該陳述作成時之情況，認為適當，自得採為證
據」等旨（原判決理由壹）。其既謂「汪安碧雲於警詢之證述除
外」，即認被告及辯護人對該警詢陳述之證據能力有所爭執（原
審更審卷第二十九頁），而予排除，然並未另說明其有證據能力
之理由，即採證汪安碧雲之警詢筆錄資為認定事實之證據（原判
決第四頁倒數第二至四行）。難謂合於證據法則，並有判決理由
矛盾之違背法令。檢察官上訴意旨執以指摘，難謂無理由，應認
原判決仍有撤銷發回之原因。
據上論結，應依刑事訴訟法第三百九十七條、第四百零一條，判
決如主文。
中    華    民    國  九十八  年    三    月  二十七  日
                      最高法院刑事第三庭
                          審判長法官  林  增  福
                                法官  張  清  埤
                                法官  陳  世  雄
                                法官  蔡  國  在
                                法官  洪  佳  濱
      本件正本證明與原本無異
                                      書  記  官
中    華    民    國  九十八  年    四    月    一    日
                                                    m


司法院資訊處製作；財團法人民間司法改革基金會備份。
